臺灣高雄地方法院刑事判決　　　　　　　　　　　　　　九十三年度訴更字第五號
　　公　訴　人　臺灣高雄地方法院檢察署檢察官
　　被　　　告　甲○○
右列被告因毒品危害防制條例案件，經檢察官提起公訴（九十三年度毒偵字第六五號
），因本院判決公訴不受理（九十三年訴字第四三四號），嗣經檢察官不服提起上訴
，經臺灣高等法院高雄分院於民國九十三年六月二十五日以九十三年度上訴字第四一
一號判決，撤銷原審判決發回本院更為審理，本院判決如左：
    主  文
本件公訴不受理。
    理  由
一、公訴意旨以：被告甲○○前因施用毒品案件，經觀察、勒戒後，認無繼續施用毒
    品之傾向，由臺灣高雄地方法院檢察署檢察官於民國九十一年八月十三日，以九
    十一年度毒偵字第三一八０號為不起訴處分確定。詎猶不知悔改，復於九十二年
    十一月二十四日晚上七時許回溯二十四小時內之某時，在不詳地點，施用第一級
    毒品海洛因及第二級毒品安非他命各一次。嗣因被告係高雄市政府警察局毒品調
    驗人口，為警於九十二年十一月二十四日晚上七時許，在高雄市政府警察局新興
    分局前金分駐所對其採尿送驗而查獲。因認被告涉有毒品危害防制條例第十條第
    一項之施用第一級毒品罪嫌及同條第二項之施用第二級毒品罪嫌等語。
二、按案件起訴之程序違背規定者，應諭知不受理之判決，刑事訴訟法第三百零三條
    第一款定有明文。且依同法第三百零七條之規定，不受理之判決得不經言詞辯論
    為之。次按毒品危害防制條例業於九十二年七月九日修正公布，並於九十三年一
    月九日施行。其中關於該條例第十條第二項之施用第二級毒品罪，並未加以修正
    ，故該罪在形式上固無法律變更之問題。惟依修正前該條例第二十條第三項規定
    ，初犯施用毒品罪而經觀察、勒戒後，認無繼續施用毒品之傾向者，應由檢察官
    不起訴處分，倘於該不起訴處分後五年內再犯施用毒品罪，仍須先送觀察、勒戒
    ，且若經觀察、勒戒後亦認無繼續施用毒品之傾向，仍應由檢察官不起訴處分，
    若認有繼續施用毒品之傾向，始能由檢察官提起公訴；而依修正後該條例第二十
    三條第二項規定，上述初犯經觀察、勒戒執行完畢釋放後，五年內再犯施用毒品
    罪者，即毋庸再送觀察、勒戒，逕由檢察官提起公訴即可。是上述再犯施用毒品
    之罪，依修正後該條例規定，並無任何訴追條件之限制，固可由檢察官直接提起
    公訴，然若依修正前該條例規定，仍須先送觀察、勒戒，必待觀察、勒戒後認有
    繼續施用毒品之傾向時，檢察官方能提起公訴。是修正前該條例對於檢察官提起
    公訴，既規定此項訴追條件，若不符合此項訴追條件即逕行提起公訴，自屬起訴
    之程序違背規定，揆諸首揭法律規定，法院當可不經言詞辯論，直接諭知不受理
    之判決。惟設若於該條例修正前涉犯施用毒品罪，且係初犯施用毒品罪而經觀察
    、勒戒後，認無繼續施用毒品之傾向者，經檢察官不起訴處分後五年內再犯者，
    嗣檢察官於該條例修正後始提起公訴而繫屬於法院時，應無修正後之該條例第三
    十五條有關修正施行前繫屬於法院之案件處理規定之適用餘地。
三、經查：
  (一)法律之修正，即係立法者欲重新規整舊法律秩序而為之立法行為，如對於現存不
    良之法律秩序，立法者在任何情況下，皆無法再加以改變，刑事立法將無法發揮
    其規整法律秩序之功能。對於人民已依法取得之既得權利，立法者雖非不能藉著
    法律之修正而予以限制或剝奪，惟仍應應受到法治國原則之拘束。舉例言之，基
    於「信賴利益之保護」，立法者不得違反溯及既往之禁止而剝奪人民之既得權利
    ，不過此亦非不容許有例外情形，例如因涉及重大公共利益之保障而不得不犧牲
    人民信賴利益時，立法者即可制定得溯及既往之法律。基於法律修正而產生新舊
    法律如何適用之疑義時，各國立法例所採之原則不一，有「從新原則」、「從舊
    原則」、「從優原則」等，甚且於同一國家，在不同法律領域，亦可能採取不同
    之適用原則。例如於刑法領域，我國採取「從新從優」原則（參照刑法第二條第
    一項），而於刑事訴訟法、行政訴訟法領域，則改採「從新原則」（參照刑事訴
    訟法施行法第二條、第七條之三前段，行政訴訟法施行法第二條）。雖然決定依
    何原則係立法者之自由形成空間，惟立法者仍應考慮如何之立法原則始為「適當
    」（即符合比例原則）。不過，立法者雖決定採取某一原則，但為調和新舊法交
    接適用時所可能產生之利益衝突，常又不免制定「過渡條款」以求因應。例如民
    事訴訟法施行法第四條之一至之三、刑事訴訟法施行法第四條、第五條等皆是。
    此等過渡條款，對於法官有法之拘束力，於個案情形，法官應嚴格遵守該等規定
    ，自不待言。毒品危害防制條例前揭訴追條件等規定之修正，其立法旨趣乃在簡
    化施用毒品犯之刑事處遇程序，蓋實際上施用毒品犯之再犯率甚高，原據以實施
    之觀察、勒戒及強制戒治等療程既已無法收其實效，施以刑事處遇即可，且亦較
    無違「一罪不兩罰」之刑事思潮，故該條例前揭規定之修正，立法者自有其重新
    規整施用毒品犯之刑事處遇政策之考量。故依此修法意旨及參諸刑事訴訟法施行
    法第二條、第七條之三前段所揭櫫之「程序從新」原則，法院原應依前揭訴追條
    件之修正後規定決定施用毒品案件之受理與否。然則，此等訴追條件規定之重新
    調整、從新適用，對於前揭該條例修正前再犯而於修正後始繫屬於法院之行為人
    自屬不利，蓋其勢必將遭檢察官直接追訴，而無法依同該條例修正前之規定，得
    另經一定之療程後而有再受不起訴處分之可能，已如前述。故若認應一律依程序
    從新原則而適用該條例修正後之規定，自係剝奪行為人信賴原先可能不受刑事追
    訴之既得權益。審以該條例對於訴追條件之修正，僅係因立法政策上對於應否將
    行為人再執行療程所為利弊得失之衡量結果，是否確屬的論，本非必然，其所要
    追求之公共利益之強度顯非強到必得犧牲行為人之上開不受追訴之權益不可，自
    不可任意剝奪行為人之上開權益，而認應一味適用修正後之該條例規定受理起訴
    ，否則即有違禁止溯及既往而侵害人民信賴利益之原則及比例原則。至該條例固
    於第三十五條規定有「從新從優」之過渡條款，但此過渡規定僅限於該條例修正
    前繫屬之案件始有適用，若於修正後始繫屬之案件即無適用之餘地。此種以繫屬
    與否作為標準之立法是否妥當，尚有討論之空間，但就其以「從新從優」原則作
    為過渡時期之處理方式，益見立法者亦認行為人之上開權益不應逕以從新原則而
    剝奪之。職是之故，前揭再犯施用毒品之罪者，應適用修正前之該條例規定，檢
    察官仍須將行為人送觀察、勒戒後，認有繼續施用毒品之傾向時，始得依法追訴
    ，否則即屬違反起訴程序之規定。
  (二)毒品危害防制條例之前揭修正規定，固屬國家刑罰權得否發動，即刑事訴訟之訴
    追條件具備與否之刑事程序問題，且程序原則上應從新，惟前揭再犯施用毒品之
    罪者是否應先進行療程，抑或應逕行提起公訴，因事涉國家刑罰權得否據以發動
    之憑據，具實體性質，並非得以單純之程序問題視之。因而前揭再犯施用毒品之
    罪，原先仍應依法進行一定之療程後，始能決定起訴與否，其後經修正為無須進
    行療程，即可直接起訴，既事涉國家刑罰權發動與否之劃定，仍應認係法律有變
    更，當有比較新舊法之適用，且以修正前之該條例對於刑罰權之發動作一定限制
    之規定，較有利於行為人，而應適用修正前之該條例規定，故法院應在其訴追條
    件完備時，始得為實體判決。
  (三)又修正後毒品危害防制條例第三十五條雖為刑法第二條關於新舊法適用之特別規
    定，惟該條文僅就新法「施行前繫屬之案件」為規範之對象，至於在舊法時期犯
    罪，於新法「施行後繫屬之案件」如何適用法律，則無明文，於此情形自應回歸
    刑法第二條，以為適用法律之依據。又犯施用毒品罪，經觀察、勒戒後，無繼續
    施用毒品傾向，經檢察官為不起訴處分，五年內再犯者，如何處理，新舊法規定
    有別。依舊法規定，應再裁定送勒戒處所觀察、勒戒，經觀察、勒戒後，無繼續
    施用毒品傾向者，仍應為不起訴處分；有繼續施用毒品傾向者，始依法追訴。倘
    依新法規定，則無論有無繼續施用毒品傾向，一律依法追訴。於此情形，自以舊
    法之規定，有利於行為人（至於經觀察、勒戒後，有繼續施用毒品傾向者，依舊
    法規定，除依法追訴外，雖應令入戒治處所施以強制戒治，似對行為人不利。然
    比較有利、不利，應就該法律全部規定作整體之觀察，依舊法第二十四條規定，
    於強制戒治之執行，檢察官認為無執行刑之必要者，得聲請法院裁定免其刑之執
    行；倘依新法，則無從免其刑之執行，自仍以舊法有利於行為人）。本件被告前
    犯施用毒品罪，經觀察、勒戒後，無繼續施用毒品傾向，經檢察官為不起訴處分
    ，五年內（即於舊法時期）再犯施用毒品罪，雖至新法「施行後」始繫屬，而與
    毒品危害防制條例第三十五條之規定不合，然依上開說明，仍應回歸刑法第二條
    ，以為適用法律之依據。被告之行為，依舊法規定應再裁定送勒戒處所觀察、勒
    戒，經觀察、勒戒後無繼續施用毒品傾向者，仍應為不起訴處分；有繼續施用毒
    品傾向者，始依法追訴。倘依新法規定，則無論有無繼續施用毒品傾向，一律依
    法追訴。其有利、不利，已涉及刑責，非屬「保安處分」之問題（依新法應依法
    追訴，無從為「保安處分」）（最高法院九十三年度臺非字第一四六號判決要旨
    參照）。
  (四)綜上論述，無論從程序從新原則應受限於比例原則、禁止溯及既往而侵害人民信
    賴利益之原則等觀點，抑或係認訴追條件之變更本質上已具實體性質，而應有比
    較新舊法之適用，前揭再犯施用毒品之罪者均應適用修正前之毒品危害防制條例
    之規定，亦即應先進行一定之療程後，方能決定起訴與否，倘在未進行一定療程
    之情況下，即直接向法院起訴，法院自無法受理，而得不經言詞辯論，逕為諭知
    不受理判決。
四、而本件被告甲○○於九十二年十一月二十四日晚上七時許回溯二十四小時內之某
    時，在高雄市不詳地點，施用第一級毒品海洛因及第二級毒品甲基安非他命各一
    次，嗣因被告係高雄市政府警察局毒品調驗人口，為警於九十二年十一月二十四
    日晚上七時許，在高雄市政府警察局新興分局前金分駐所對其採尿後，送請高雄
    市立凱旋醫院檢驗結果，呈嗎啡及甲基安非他命陽性反應等事實，業據被告於本
    院審理中坦承不諱，且有高雄市立凱旋醫院九十二年十二月五日高市凱醫檢字第
    ０一四七二號煙毒尿液檢驗成績書一份在卷可稽，固堪以認定。惟被告前於九十
    一年間，曾因施用毒品案件，經本院裁定送觀察、勒戒後，認無繼續施用毒品之
    傾向，經臺灣高雄地方法院檢察署檢察官於九十一年八月十三日，以九十一年度
    毒偵字第三一八０號為不起訴處分確定，除此之外，被告並無其他施用毒品之前
    科紀錄，此有上開不起訴處分書及臺灣高等法院被告全國前案紀錄表、本院被告
    院內索引卡紀錄表、臺灣高雄地方法院檢察署刑案資料查註紀錄表各一份在卷可
    查。且本件被告係於毒品危害防制條例修正施行前再犯，並於該條例修正施行後
    即九十三年二月二十七日始繫屬於本院，有臺灣高雄地方法院檢察署九十三年二
    月二十六日雄檢楠荒九三毒偵六五字第一四０五五號移送函上蓋印之本院收文印
    戳章可稽，揆諸前揭說明，本件仍應適用較有利於被告之修正前毒品危害防制條
    例之規定，即應先由檢察官聲請法院將被告裁定送觀察、勒戒後，認有繼續施用
    毒品之傾向者，方能依法訴追處罰。是檢察官未聲請法院將被告裁定送觀察、勒
    戒，即逕行起訴，其起訴之程序顯有違規定，爰不經言詞辯論，依法諭知不受理
    之判決。
據上論斷，應依刑事訴訟法第三百零三條第一款、第三百零七條，判決如主文。
中      華      民      國    九十三    年      十      月      八      日
                              臺灣高雄地方法院刑事庭
                                  審判長法  官  陳志銘
                                        法  官  莊珮君
                                        法  官  唐中興
右正本證明與原本無異。
如不服本判決，應於判決送達後十日內，向本院提出上訴狀。
                                        書記官  陳掌珠
中      華      民      國    九十三    年      十      月      八      日
